【裁判字號】    97,重訴,373
【裁判日期】    981202
【裁判案由】    所有權移轉登記
【裁判全文】
臺灣板橋地方法院民事判決             97年度重訴字第373號
原      告  甲○○
訴訟代理人  鄧翊鴻  律師
被      告  丙○○
訴訟代理人  林梅玉  律師
上列當事人間請求所有權移轉登記事件，經本院於民國98年11月
18日言詞辯論終結，判決如下：
    主  文
先位之訴駁回。
兩造間就坐落臺北縣三重市○○段四七八地號土地（面積八千九
百三十三點五九平方公尺、權利範圍為應有部分十萬分之五千零
四十六），於民國九十四年十二月十六日之贈與行為及民國九十
五年三月七日所為之所有權移轉登記行為，均應予撤銷。
被告應將第二項所示土地，於民國九十五年三月七日，向臺北縣
三重地政事務所辦理，以贈與原因所為之所有權移轉登記，予以
塗銷。
訴訟費用由被告負擔。
    事實及理由
一、原告主張：
  (一)先位之訴部分：
    1.原告與被告係夫妻關係，現婚姻關係存續中；原告前於民
      國94年10月28日買受取得坐落於臺北縣三重市○○段478
      地號、面積73300平方公尺（應為9833．59平方公尺）、
      應有部分100000分之5046之土地乙筆（下稱系爭土地），
      詎被告竟意圖不法之所有，於原告買受取得上開不動產後
      之94年12月16日至95年3月間，以乘原告之父親辭世辦理
      公祭且原告於競選縣議員期間，於未經原告授權下，竟偽
      造原告之簽名並持原告之印鑑章而使用於贈與契約書，持
      向財政部臺灣省中區國稅局申報贈與稅，使該國稅局人員
      登載於其職務上所制作之贈與稅證明書，被告並持該贈與
      契約書、贈與稅證明書，向臺北縣三重地政事務所辦理贈
      與移轉登記，因原告未有贈與之意思故未提出印鑑證明書
      ，臺北縣三重地政事務所乃於95年1月16日駁回其聲請；
      嗣被告竟於95年3月7日再次以前開已偽簽之贈與契約書及
      贈與稅證明書，並持其早已於94年7月4日，於未經原告授
      權而偽簽原告名義之委任書，已向戶政事務所申請之印鑑
      證明書，向臺北縣三重地政事務所辦理贈與移轉登記，使
      地政事務所人員誤以為原告確有贈與之意思，而登載於其
      職務上所製作之土地登記簿謄本及所有權狀，嗣原告欲出
      售系爭土地，始發現上情，經原告多次要求被告將其偽造
      贈與登記之系爭土地，辦理塗銷登記並返還原告，被告均
      置之不理。雖系爭土地仍屬原告所有，然登記名義人因被
      告行使偽造文書及結果，已登記為被告所有，故對被告所
      有權有所妨害，且已不法侵害原告就系爭土地之財產上權
      利，核被告所為確係故意不法之侵權行為甚明，爰依民法
      第184條第1項本文、第213條第1項及第767條規定，請求
      被告應將系爭土地上開所有權移轉登記與塗銷並回復原狀
      登記於原告名下。
    2.關於證人己○○於鈞院作證時指出，其並不是很清楚家中
      的財產狀況…。但，為何其卻獨獨了解本件系爭土地應有
      部分之移轉過程，與一般人之經驗法則有違！且證人乙○○作證時，先是表示不了解系爭土地應有部分之移轉原因
      ，後來是在被告律師之誘導下，方才說出是以贈與之方式
      過戶等情，明顯矛盾不可採信！再者，證人己○○表示其
      祖父是在1、2年前過世，但實際上其祖父即原告之父親，
      係在94年11月26日往生，並非在鈞院作證時（98年7月8日
      ）之1、2年前，既然證人連如此重要的時間都能記錯，其
      證詞可信度當然令人質疑！至於證人庚○○部分，其作證
      時表示他對父母親的對話過程不了解，卻獨獨記得原告要
      將土地持分贈與給被告之部分；更何況，被告共同與證人
      己○○及庚○○，於96年11月17日中午左右，毆打原告並妨
      害原告自由之案件，除庚○○因行為時未滿18歲，已經臺
      灣士林地方法院少年法庭以97年度少調字第9號案件，裁
      定予以訓誡不付審理外，被告與證人己○○，於日前經臺
      灣灣士林地方法院97年易字第881號判決，認定二人共同
      傷害並妨害原告自由之罪名成立。因此，證人庚○○以及
      己○○2人於鈞院作證之證詞，明顯不可採信！
    3.關於原告針對被告涉嫌偽造文書所提之告訴案件，於日前
      經台灣板橋地方法院檢察署以98年偵字第18811號案件予
      以不起訴處分。但綜觀不起訴處分書之內容，承辦檢察官
      無非是採信兩造所生3名子女之證詞。但關於證人己○○與
      庚○○於本案所為證詞不可採信之理由，已如上述。至於
      癸○○於該檢察署之證詞，由於其年紀尚輕且與被告同住
      ，尚難謂其了解事情之經過，以及不受被告誘導而影響其
      證詞之可信度。且關於上開檢察署以98年偵字第18811號
      不起訴處分，原告已經依法提出再議，尚不得因該地檢察
      署針對被告偽造文書部分做出不起訴處分，而為有利於被
      告之認定！
    4.至於被告在鈞院審理過程中主張，95年1 月間之所以會用
      原告之名義而非被告之名義，向土地銀行辦理貸款，是因
      為如果以被告名義貸款，核准之機率幾乎為零。但對於銀
      行而言，貸款人究竟是誰與土地應有部分之所有權人為誰
      ，並無直接之關連性。試問，如果原告真的有贈與土地應
      有部分之意思，其大可以擔任被告之連帶保證人，或者是
      仍由原告擔任借款人，然後用贈與給被告之土地應有部分
      做為擔保即可。更何況，被告當時名下有多筆財產，且擔
      任幼稚園之負責人，其擔保能力與清償能力皆未必遜於原
      告。既然如此，被告又怎麼會同意讓原告以該土地應有部
      分做為擔保而向銀行借款？原告在辦理借款當時，根本不
      知道被告已經在進行以贈與為名義之移轉登記相關事宜，
      原告當初借款之用途更非做為選舉之用，因為選舉早在95
      年1月23日已經結束。且所借貸出來的新臺幣（下同）12,
      000,000元，其中亦有7,500,000元遭被告私吞尚未歸還，
      因此，被告主張當初借款之目的是為了選舉之用，顯然與
      事實不符！且假設原告果真有贈與系爭土地應有部分給被
      告之意思，為何被告在辦理過戶時，要使用未經原告授權
      ，而係由被告偽造原告簽名之委託書，於94年7月5日向戶
      政事務所申請之印鑑證明書呢？
  (二)備位之訴部分：
    退步言之，如鈞院認原告於94年12月16日就系爭土地之所有
    權有為贈與之意思；惟被告於96年11月17日中午許，在兩造
    居所，毆打原告，致原告左側臉夾挫傷瘀青血腫10×10公分
    、左側顎挫傷，左側頸部瘀青10×8公分，已發生家庭暴力
    事件，業經原告向臺灣士林地方法院聲請通常保護令在案，
    至於原告對被告及本案證人己○○另案所提之傷害及妨害自
    由告訴案件，亦經臺灣士林地方法院以97年易字第88 1號刑
    事判決，認定二人傷害以及妨害自由罪名成立，原告依民法
    第416條第1項第1款規定，以本書狀送達被告之日為撤銷原
    告於94年12月16日就系爭土地之所有權所為贈與之意思表示
    ，並依民法第419條第2項不當得利之規定，請求被告返還贈
    與系爭土地之利益，從而，被告所受之利益即為系爭土地之
    所有權，被告自應將受贈系爭土地之所有權移轉登記予以塗
    銷，並於塗銷後回復原狀登記於原告名下。
  (三)併為聲明：
    1.先位聲明：
      被告應將坐落於臺北縣三重市○○段478地號、面積73300
      平方公尺（應為9833．59平方公尺）、應有部分100000分
      之5046之不動產於95年3月7日向臺北縣三重地政事務所所
      為之所有權移轉登記，應予塗銷，並回復原狀登記於原告
      名下。
    2.備位聲明：
      (1)兩造間於94年12月16日就臺北縣三重市○○段478地號
        、面積73300平方公尺（應為9833．59平方公尺）、應
        有部分100000分之5046之不動產所有權所為之贈與行為
        及於95年3月7日所為不動產移轉登記行為應予撤銷。
      (2)被告應將坐落於臺北縣三重市○○段478 地號、面積73
        300平方公尺（應為9833．59平方公尺）、應有部分100
        000分之5046之不動產於95年3月7日向臺北縣三重地政
        事務所所為之所有權移轉登記，予以塗銷，並回復原狀
        登記於原告名下。
二、被告抗辯：
  (一)先位之訴部分：
    1.原告與被告於73年12月25日結婚，為婚姻關係存續中之夫
      妻，被告數次向原告提及系爭土地贈與乙節，以保日後母
      子之生活，在幾經協商後原告遂允諾將系爭土地贈與被告
      ，並請被告自行辦理該贈與之移轉登記等事宜。
    2.原告先位之訴陳稱略謂：被告偽造原告簽名辦理系爭土地
      之贈與登記云云，然查，原告所稱與事實不符，茲分述理
      由如下：
      (1)查辦理土地贈與者，應備贈與移轉契約書（其上要蓋用
        印鑑章）、土地所有權狀、義務人印鑑證明等證件以供
        查核，而原告既為系爭土地之所有權人，則該土地之所
        有權狀及印鑑章當然由其持有保管，如原告事前並未同
        意辦理贈與者，何以會交付所有權狀以及印鑑章予被告
        ？
      (2)系爭土地係原告向其已故之父親辛○購買取得，原告父
        親於生前之93年3 月3 日與訴外人壬○○簽訂「合作建
        築契約書」，於原告將系爭土地贈與予被告後，訴外人
        壬○○即詠大建設有限公司（下稱詠大公司）希望被告
        能同意以系爭土地與其合建，並提出合建信託登記之請
        求，因被告不願將系爭土地提供予訴外人壬○○即詠大
        公司辦理銀行信託融資借款，而遲遲未應予訴外人合建
        之請求，訴外人為此一方面轉向與其交好之原告情商，
        另一方面常對被告陳稱或告之「你先生（即原告）已同
        意合建、並挑選了車位、分配之房屋」云云，而詠大公
        司自96年間起，即不斷向被告提出履行辛○先生與其簽
        訂之合建契約，以及合約所未約定之「信託移轉登記」
        之請求，亦偕同戊○○代書以及1 名合建地主前來與被
        告就合建信託一事協商，由此可證，倘原告未將系爭土
        地贈與登記予被告，豈會要求詠大公司自行與被告溝通
        ？
      (3)94年12月23日聲請贈與移轉登記乙案，遭臺北縣三重地
        政事務所於95年1 月16日駁回聲請，係因為辦理登記之
        過程中，原告適逢競選議員急需用款，擬向銀行辦理貸
        款，惟該土地之所有權人並非只有一人，銀行對於應有
        部分土地之貸款原則上是不會放款的，除非有特殊情形
        或特別之交情，才會核准，因此如果係以被告名義向銀
        行申貸，核准之機率幾乎是零，故最後決定以原告名義
        申貸，於此情形之下，原告乃要被告通知承辦代書丁○○撤回原贈與案件，然經承辦代書回稱案件資料齊全不
        能退件，後經代書不知以何方式向地政事務所抽回原已
        檢附在內辦理贈與案件之印鑑證明後，再由地政事務所
        通知補正，並故意不補正逾期遭駁回申請，以暫停贈與
        登記之進行，俾利貸款案件之進行，而於95年1月23日
        向台灣土地銀行設定抵押完成借款。
      (4)倘原告所主張者為真，何以被告早於94年7 月5 日，即
        預知原告將於94年10月28日會購買系爭土地，而事先偽
        簽原告名義，向戶政事務所辦理原告之印鑑證明書，以
        備日後贈與之用？且被告既已於94年7 月5 日已向戶政
        事務所申請原告之印鑑證明書，則何以被告第1 次向台
        北縣三重地政事務所辦理贈與移轉登記時，不直接檢附
        該印鑑證明書，向臺北縣三重地政事務申請登記、或於
        通知補正之期間內直接補正即可？反迨該申請贈與登記
        案遭駁回後，再迨於95年3 月7 日第2 次向該臺北縣三
        重地政事務所重新送件聲請贈與登記時，始提出該早已
        持有之印鑑證明書？又原告之印鑑章如果遭被告盜用者
        ，則被告即得持原告之印鑑章向戶政事務所申請印鑑證
        明，完成補正，又豈會遭地政事務所以逾期未補正而駁
        回申請？
  (二)備位之訴部分：
    按刑事訴訟判決所認定之事實，並非當然有拘束民事訴訟判
    決之效力。經查原告與被告之感情生變後，兩造於96年11月
    間因次子癸○○之教養問題，發生家庭爭執，嗣後原告誇稱
    被告及兩造所生之子己○○、女兒庚○○三人涉共犯傷害直系
    血親尊親屬、強制等罪嫌，向臺灣士林地方法院檢察署提出
    告訴，並向該院家事法庭聲請保護令等外在事實，固然存在
    。然查，被告上開刑事訴訟目前仍在審查中，尚未判決確定
    ，其中之真相尚待釐清，故被告是否有故意侵害之行為？還
    是原告故提刑事告訴或引誘犯罪，俾利其藉此撤銷本件之贈
    與行為？
  (三)為此，聲明求為判決駁回原告之訴。
三、本院判斷：
  (一)兩造不爭執事實：
    卷附之土地登記第二類謄本、土地異動索引上載明：系爭坐
    落於臺北縣三重市○○段478地號土地（面積9833 ．59平方
    公尺，起訴狀誤載為73 300平方公尺、權利範圍為應有部分
    100000分之5046），原為原告所有，於於95年3月7日，以贈
    與為登記原因，所有權移轉登記予被告。
  (二)先位之訴部分：
    1.本件原告主張被告未經原告授權下，竟偽造原告之簽名並
      持原告之印鑑章而使用於贈與契約書，持向財政部台灣省
      中區國稅局申報贈與稅，使該國稅局人員登載於其職務上
      所制作之贈與稅證明書，被告並持該贈與契約書、贈與稅
      證明書，向台北縣三重地政事務所辦理贈與移轉登記系爭
      土地為其所有，雖上開土地仍屬原告所有，然因登記名義
      人應被告行使偽造文書及結果，已登記為被告有，對被告
      所有權有所妨害，原告依民法第184條第1項本文、第213
      條第1項法第767條規定，請求被告應將系爭土地上開所有
      權移轉登記與塗銷並回復原狀登記於原告名下。惟為被告
      所否認，並辯稱：原告與被告於73年12月25日結婚，為婚
      姻關係存續中之夫妻，被告數次向原告提及系爭土地贈與
      乙節，以保日後母子之生活，在幾經協商後原告遂允諾將
      系爭土地贈與被告，並請被告自行辦理該贈與之移轉登記
      等事宜等語。
    2.按當事人主張有利於己之事實者，就其事實有舉證之責任
      ，民事訴訟法第277條定有明文。又民事訴訟如係由原告
      主張權利者，應先由原告負舉證之責，若原告先不能舉證
      ，以證實自己主張之事實為真實，則被告就其抗辯事實即
      令不能舉證，或其所舉證據尚有疵累，亦應駁回原告之請
      求（最高法院17年上字第917號判例意旨參照）。
    3.經查被告抗辯原告同意將系爭土地贈與被告之事實，已據
      證人即兩造之子女己○○、癸○○及子○○，先後於刑事偵
      查中及本院審理中證述明確（見本院第117頁、第69頁、
      第70頁、第83頁、第84頁、第85頁）。原告告訴被告偽造
      文書部分，亦經台灣板橋地方法院檢察署檢察官於98年10
      月12日，以98年度偵字第1811號不起訴處分在案，有不起
      訴處分書在卷可稽（本院卷第116頁）。而原告對其應負
      舉證責任之待證事實未能提出充足說明及證據，揆諸上揭
      法條及判例所示，其先位主張被告未經原告授權，擅自將
      系爭土地移轉登記於被告名下，對被告所有權有所妨害，
      請求被告應將系爭土地上開所有權移轉登記與塗銷並回復
      原狀登記於原告名下，尚嫌無據。
  (三)備位之訴部分：
    1.按「受贈人對於贈與人，有左列情事之一者，贈與人得撤
      銷其贈與：一、對於贈與人、其配偶、直系血親、三親等
      內旁系血親或二親等內姻親，有故意侵害之行為，依刑法
      有處罰之明文者。」、「贈與撤銷後，贈與人得依關於不
      當得利之規定，請求返還贈與物。」，民法第416條第1項
      第1款、第419條第2項分別定有明文。
    2.經查，原告主張被告（受贈人）於96年11月17日中午許，
      在兩造居所，毆打原告（贈與人），致原告左側臉夾挫傷
      瘀青血腫10×10公、左側顎挫傷，左側頸部瘀青10×8公
      分，發生家庭暴力事件之事實，已據兩造之子女己○○、
      癸○○及子○○，分別於刑事案中證述屬實，被告之行為，
      業經原告向台灣士林地方法院聲請通常保護令在案，原告
      對被告所提之傷害及妨害自由告訴案件，亦經臺灣士林地
      方法院以97年易字第88 1號刑事判決，認定被告傷害以及
      妨害自由罪名成立在案，有保護令及刑事判決在卷可憑（
      重調卷第10頁、本院卷第105頁）。
    3.被告（受贈人）對於原告（贈與人），有故意侵害之行為
      ，依刑法有處罰之明文，有如前述，從而，原告依民法第
      416條第1項第1款規定，撤銷贈與，並依民法第419條第2
      項規定，塗銷登記，回復贈與前之登記狀態，即屬有據。
  (四)綜上，本件原告先位主張被告未經原告授權，擅自為系爭土
    地所有權移轉登記，並無依據，原告主張依民法第184條第1
    項、第213條第1項及第767條規定，請求被告將系爭土地所
    有權移轉登記予以塗銷並回復原狀登記於原告名下，為無理
    由，應予駁回。至於原告備位主張被告（受贈人）對於原告
    （贈與人），有故意侵害之行為，依刑法有處罰之明文，確
    有依據，原告依民法第416條第1項第1款規定，撤銷贈與，
    並依民法第419條第2項規定，塗銷登記，回復贈與前之登記
    狀態，且求為判決：1.兩造間就坐落臺北縣三重市○○段47
    8地號土地（面積9833．59平方公尺、權利範圍為應有部分
    100000之5046），於民國94年12月16日之贈與行為及民國95
    年3月7日所為之所有權移轉登記行為，均應予撤銷。2.被告
    應將第2項所示土地，於民國95年3月7日，向臺北縣三重地
    政事務所辦理，以贈與原因所為之所有權移轉登記，予以塗
    銷，為有理由，均應予准許。另原告聲明所載之「回復原狀
    登記於原告名下」，係贅文。
四、兩造其餘攻擊防禦方法與證據，經本院審酌後，認均與判決
    結果無影響，爰不一一論述，附此敘明。
五、訴訟費用負擔之依據：民事訴訟法第79條。
中    華    民    國    98    年    12    月    2     日
                  民事第一庭    法  官  李世貴
以上正本係照原本作成
如對本判決上訴，須於判決送達後20日內向本院提出上訴狀
中    華    民    國    98    年    12    月    3     日
                                書記官  蘇哲男


司法院資訊處製作；財團法人民間司法改革基金會備份。
